臺灣桃園地方法院民事判決　　　　　　 95年度家訴字第201號
原　　　告　乙○○
被　　　告　甲○○
　　　　　　　　　　　樓
上列當事人間請求確認婚姻關係存在事件，於民國96年3月21日
辯論終結，本院判決如下：
    主  文
確認兩造婚姻關係存在。
訴訟費用由被告負擔。
    事實及理由
一、本件原告起訴主張兩造原為男女朋友，雙方交往後原告懷有
    身孕，並產下陳若筑（女；民國94年5月25日出生）。嗣後
    ，雙方又懷有身孕，雙方遂於94年12月14日在台南市○○路
    ○段258號總理大餐廳舉辦結婚婚宴，原告亦有發喜帖昭告
    親朋好友及收禮金，雙方有公開儀式及兩名以上之證人，已
    合於民法第982條之規定，兩造婚姻關係應已成立生效。被
    告卻以雙方個性不和無法共同生活為由拒絕承認本件婚姻。
    被告一直強調結婚應以男方宴客為主，但民法僅規定公開儀
    式及兩名以上證人，並無規定以男方宴客為主，故被告之抗
    辯顯無理由。
二、被告則抗辯兩造產下陳若筑，並經被告認領後。被告協同被
    告母親及友人前往原告台南住所提親，雙方並擇日在94年12
    月14日舉行訂婚儀式，原告並在臺南市○○路○段258號總理
    大餐廳舉行文定婚宴。因當日僅為訂婚儀式，宴請對象均為
    原告家親友，故被告家僅有數人參加，故亦無婚紗照，男方
    亦無收受禮金之情事，當日參與宴客之親友均知當日為文定
    喜宴，並非結婚喜宴，充其量此頂多為結婚之預約，並不生
    任何身分法上之效力。
三、得心證之理由：
（一）雙方不爭執之事實：
 （1）兩造於民國95年5月25日共同產下陳若筑。
 （2）兩造於94年5月3日共同簽立結婚證書。
 （3）被告於94年12月14日上午協同被告母親、被告哥哥陳森富
      、媒人王沛玥等人至原告位於台南家中戴戒指、奉茶，當
      天晚上原告家人即於台南總理大餐廳宴客十桌，被告及親
      友均有參加筵席。
（二）雙方之爭點：
      94年12月14日之宴客究為文定儀式或已合於民法第982條
      結婚之公開儀式。
 （1）按民法第982條所定結婚應有公開之儀式，係指結婚之當
      事人應行定式之禮儀，使不特定人得以共聞共見認識其為
      結婚者而言（見：本院51年台上字第551號判例），故所
      謂定式之禮儀，不論係依循舊俗或新式，要必以使在場共
      聞共見之不特定人，就其所行儀式之外表，依一般客觀習
      慣，立可認識其為結婚者始足當之，此最高法院82年度台
      上字第86號民事判決可資參照。易言之，所謂結婚公開儀
      式，只要是在場共聞共見之不特定人，依照儀式表徵，足
      以認識其為結婚者為已足，而不論是否符合民間習俗，是
      否在男方家及女方家舉行儀式，或有無主婚人、介紹人及
      證婚人上台介紹致詞等儀式，均無礙於結婚之成立。
 （2）經查：94年12月14日當日之宴客，原告有發喜帖給予原告
      親友，喜帖之內容明載為「結婚歸寧會親敬備喜筵」，有
      喜帖1紙附卷可查。而原告亦備有喜幛及禮金簿在餐廳門
      口，原告亦向親友收受禮金，此亦為被告所不爭執。再本
      院傳訊證人即原告朋友丙○○到院證稱：「我有前往參加
      ，當時婚宴的佈置與一般請客一樣，有擺設收禮金的桌
  　  子，也有簽名簿，當時在餐廳也有貼喜幛，當時有證婚人
      、主婚人、及司儀站在台上，兩造以及兩造的父母都有站
      到台上去，而且介紹人也有介紹，但是內容我沒有仔細聽
      ，現場還有播放結婚進行曲，至於介紹人的介紹詞有無提
      到是結婚或是訂婚我沒有仔細聽，兩造也有逐桌敬酒，賓
      客都有恭賀他們結婚，逐桌敬酒時，賓客也有祝福兩造百
      年好合，及早生貴子等賀詞，我主觀上認為那個是結婚。
      」；證人即原告朋友吳文燕到院證稱：「我有參加兩造喜
      宴，但是我沒有見過照片，當時原告是告訴我說她要結婚
      ，給我喜帖，當時我還包了禮金，後來我入座之後，因為
      兩造抱著小孩子出來，我就跟兩造小孩子玩。我印象中當
      時有播放結婚進行曲，我印象中也有人上去介紹新人，至
      於兩造站在台前，我忘記了。我明確記得兩造當時有穿禮
      服，兩造及家長也有沿桌敬酒，在我的認知，我認為我是
      去參加結婚典禮。」；證人即被告所找的媒人王沛玥到院
      證稱：「當時我有參加喜宴，當初找我去的時候是被告的
      母親，而且告訴我是兩造要訂婚，那天是先在原告家裡給
      原告戴戒指，並有奉茶等儀式，晚上再到餐廳宴客，被告
      找我當現成媒人，當初我們到原告家裡戴戒指的時候也不
      知道原告要請客，原先我們預定戴完戒指之後就要回家，
      但是原告家人臨時告訴我們晚上有宴客，並無蘇姓證人所
      言有主婚人、證婚人、介紹人等在台上介紹，雖然當時兩
      造父母有陪同兩造一起敬酒，但是我沒有跟著去，所以我
      認為兩造是在訂婚。」；證人即被告之哥哥陳森富到院證
      稱：「當時我有參加喜宴，我們家屬認知上是要去訂婚，
      那天我是先去載媒人，到原告家裡給原告戴戒指，之後原
      告告訴我們他們家裡下午要宴客，我們晚上去參加喜宴的
      時候，看到原告宴客場合有擺設收禮金桌，但是餐廳寫著
      文定之喜，當時我坐在主桌，並沒有任何主婚人、證婚人
      、介紹人等在台上介紹，那天我並沒有跟著兩造去沿桌敬
      酒，所以我認為兩造是在訂婚。至於兩造有無佩戴胸花，
      我已經忘記了，我們被告家屬總共有十二個人到場」（見
      本院96年2月9日之言詞辯論筆錄）。證人王沛玥及陳森富
      並未隨桌敬酒，其等未聽聞兩造與參與賓客之互動言詞，
      但其等亦不爭執雙方及家長有逐桌敬酒。依上述證人之證
      詞可知，原告親友均收到原告所發「結婚歸寧」之喜帖，
      並至餐廳赴宴，原告穿著毛皮披肩之整套式禮服，手戴白
      紗手套，而被告穿著襯衫打領帶及正式之西褲，由兩造家
      長及親友陪同逐桌敬酒，客人還恭賀雙方結婚，並祝福兩
      造百年好合及早生貴子之祝福話。本院審酌兩造舉行之儀
      式外表，無論有無主婚人、介紹人或證婚人上台介紹致詞
      ，亦或女方家或男方家主辦，客觀表徵上已足以使在場共
      見共聞之不特定人認識兩造為結婚，而證人丙○○及吳文
      燕亦證述其主觀上認為兩造舉行結婚儀式，尤其沿桌敬酒
      ，客人恭賀兩造結婚誌喜時，被告亦為反對意見，故已合
      於民法第982條之規定。民法對於結婚之公開儀式既以明
      文規定，判斷結婚成立與否，重點在於是否符合條文所規
      定之要件，而不在於民間習俗如何。當日現場已超過多數
      之不特定人均認識此為結婚儀式，其已符合民法之要件，
      自不論王沛玥及陳森富個人主觀之意思為何，故被告抗辯
      洵無足採。
 （3）至於被告抗辯僅有文定及婚約之主觀意思云云。然查：兩
      造早已於94年5月3日邀同其他證人簽署過結婚證書，此為
      雙方所不爭執，並業據原告提出結婚證書等件為證，由此
      推論，兩造早有結婚之意思，嗣後擇期舉辦結婚儀式，符
      合常理，故被告抗辯當日僅有結婚預約之意思，顯係意圖
      卸責狡辯之詞，應不可採。
 （4）綜上所述，兩造婚姻業已成立生效，原告所訴，為有理由
      ，應准許之。
四、據上論結：本件原告之訴為有理由，爰依民事訴訟法第78條
    之規定，判決如主文。
中　　華　　民　　國　　96　　年　　4 　　月　　9　　日
                  家事法庭法　官　田玉芬
以上正本係照原本作成。
如對本判決上訴應於判決送達後20日內向本院提出上訴狀。
中　　華　　民　　國　　96　　年　　4 　　月　　9　　日
                          書記官　吳宏明
